【裁判字號】    95,上,553
【裁判日期】    951219
【裁判案由】    損害賠償
【裁判全文】
臺灣高等法院民事判決                   95年度上字第553號
上  訴  人  丙○○
            乙○○（原名詹子慶）住台北市○○區○○街26巷
共      同
訴訟代理人  李明洲律師
被 上 訴人  甲○○
上列當事人間請求損害賠償事件，上訴人對於中華民國九十五年
五月九日台灣士林地方法院九十四年度訴字第三一八號第一審判
決提起上訴，被上訴人為訴之變更，經本院於九十五年十二月五
日言詞辯論終結，判決如下：
    主    文
上訴人應連帶給付被上訴人新台幣壹佰零肆萬元，及自民國九十
五年七月二十八日起，至清償日止，按年息百分之五計算之利息
。
變更之訴訴訟費用由上訴人連帶負擔。
    事 實 及 理 由
一、按當事人於第二審為訴之變更、追加，非經他造同意，不得
    為之，但請求之基礎事實同一者，及因情事變更而以他項聲
    明代最初之聲明者，不在此限，民事訴訟法第四百四十六條
    第一項、第二百五十五條第一項第二款、第四款分別定有明
    文。本件被上訴人在原審係依據民法第八十七條第一項、及
    第二百四十四條第二項之規定，聲明求為判決：被告（即上
    訴人）乙○○應將坐落台北縣新店市○○段九七九地號土地
    所有權應有部分一萬分之二百、及其地上建物即一九三六建
    號、門牌號碼台北縣新店市○○路八五巷三三弄三號三樓房
    屋所有權全部（下稱系爭不動產）於民國（下同）九十四年
    一月十三日以買賣為原因所為之所有權移轉登記予以塗銷之
    判決（見原審卷八頁之起訴狀）；嗣於本院審理中以：上訴
    人乙○○於訴訟中將系爭不動產所有權移轉登記與原審共同
    被告盧錫全，經原審判決係屬合法有效，致伊之債權無法獲
    得清償，爰依據民法第八十七條第一項、第一百八十四條第
    一項前段、第一百八十五條第一項之規定，變更聲明求為判
    決：上訴人應連帶給付被上訴人新台幣（下同）一百零四萬
    元，並加付法定遲延利息（見本院卷七五頁）。經核被上訴
    人所為訴之變更，其請求之基礎事實同一，及因情事變更而
    以他項聲明代最初之聲明，上訴人雖表示不同意，然依上開
    規定，仍應予准許；又被上訴人變更之訴係依據共同侵權行
    為損害賠償之法則為請求，核與其之前對上訴人丙○○本於
    會款之法律關係請求原審核發支付命令確定，其法律關係不
    同，自無一事不再理之問題，先予敘明。
二、本件被上訴人變更之訴聲明求為判決：上訴人應連帶給付被
    上訴人一百零四萬元，及自變更之訴狀繕本送達之翌日即九
    十五年七月二十八日起，至清償日止，按年息百分之五計算
    之利息。
    上訴人聲明求為判決：被上訴人變更之訴駁回。
三、被上訴人主張：上訴人丙○○先後於九十年十月十日及九十
    一年五月一日發起每月每會一萬元及二萬元之互助會，並自
    任會首。上訴人丙○○竟自九十年十月十日起，先後冒用會
    員之名義冒標上開二個互助會，詐取會款，嗣被發覺，共積
    欠伊會款債務一百零四萬元，經伊聲請原審於九十四年二月
    十七日核發支付命令確定。而上訴人丙○○冒名標會所涉及
    偽造文書及詐欺罪責部分，亦經台灣士林地方法院檢察署檢
    察官以九十四年度偵緝字第九三二、九三三號提起公訴。上
    訴人丙○○為逃避伊之強制執行，竟將其所有系爭不動產，
    於九十三年十一月二十三日以買賣為原因，移轉登記予其女
    婿即上訴人乙○○，並於九十四年一月十三日辦畢登記，惟
    彼等間實際上並無買賣價金之交付，顯係出於通謀虛偽意思
    表示，依民法第八十七條第一項之規定，應屬無效。嗣上訴
    人乙○○於同年七月間，再將系爭不動產出售予原審共同被
    告盧錫全，並於同年八月二日辦畢所有權移轉登記，達其脫
    產之目的，致伊無從塗銷登記，共同侵害伊之債權等情。爰
    依民法第八十七條第一項之規定及在本院變更依共同侵權行
    為之法則，求為命上訴人連帶給付一百零四萬元，及自變更
    之訴狀繕本送達之翌日起加付法定遲延利息之判決。
    上訴人則以：伊等間雖為岳母與女婿關係，然上訴人丙○○
    係為清償債務，而上訴人乙○○則係因原本租住於系爭不動
    產，雙方始於九十三年十一月二十三日簽訂系爭不動產買賣
    契約書，由上訴人乙○○以買賣總價金四百四十萬元，買受
    系爭不動產，並分次支付頭期款現金計六十萬元，其餘價款
    三百八十萬元則由上訴人乙○○向台北富邦商業銀行萬華分
    行（下稱台北富邦銀行）辦理貸款，貸款本息並由上訴人乙
    ○○分期繳納，貸款所得除代償上訴人丙○○之貸款餘額外
    ，餘款一百四十三萬四千七百四十六元已匯入上訴人丙○○
    設在上開銀行士林分行帳戶，是系爭不動產之買賣並無通謀
    虛偽情事。況上訴人丙○○所為系爭不動產所有權之處分行
    為，係屬買賣，並非無償之贈與行為云云，資為抗辯。
四、兩造不爭執之事實：
    (一)被上訴人對上訴人丙○○有互助會債權一百零四萬元（見
      本院向原審調取九十四年度促字第三五五八號支付命令卷
      宗、原審卷一Ｏ六頁之支付命令確定證明書、本院卷五七
      頁之支令命令）。
    (二)上訴人丙○○於九十三年十一月二十三日以買賣為原因，
      將原為其所有系爭不動產移轉登記予其女婿即上訴人乙○
      ○，並於九十四年一月十三日辦畢登記；嗣上訴人乙○○
      提供系爭不動產為擔保，向台北富邦銀行設定抵押權，而
      於九十四年一月二十七日向該行辦理抵押貸款三百五十萬
      元及三十萬元，並以上開貸款代償上訴人丙○○原先之貸
      款餘額二百三十三萬二千七百二十元（見原審卷一０七頁
      、一０八頁之土地及建物登記謄本、一一四頁至一一五頁
      之台北富邦銀行八德分公司函）。
    (三)上訴人乙○○於訴訟中之九十四年七月十三日以買賣為原
      因，將系爭不動產出售予原審共同被告盧錫全，並於同年
      八月二日辦畢所有權移轉登記，原積欠台北富邦銀行之上
      開抵押債權本息三百四十三萬三千三百三十九元，由盧錫
      全逕向該銀行清償完畢（見原審卷一六五頁、一六六頁之
      土地及建物登記謄本、二Ｏ二頁至二一一頁之買賣契約書
      、二二六頁之台北富邦銀行萬華分行九十五年三月十日北
      富銀萬華金字第9560001600號覆函）。
五、被上訴人主張上訴人間就系爭不動產所為之買賣及移轉登記
    行為，係屬通謀虛偽意思表示，達成脫產之目的，致伊對上
    訴人丙○○之互助會債權已取得確定之支付命令，無從強制
    執行，共同侵害其債權等情；而上訴人則予以否認，並以前
    開情詞置辯。經查：
    上訴人丙○○與其女婿即上訴人乙○○間就系爭不動產買賣
    ，雖據彼等提出不動產買賣契約書、不動產買賣收付款明細
    、上訴人乙○○及上訴人丙○○金融帳戶存摺內頁、及台北
    富邦銀行貸款契約書為證（見原審卷六八頁至八二頁），並
    據證人即受託辦理系爭不動產移轉登記之代書謝銘文在原審
    證稱：系爭不動產買賣之買方代理人即上訴人乙○○之母蘇
    芳菊在台北銀行萬華分行簽約當日交付二十萬元，嗣又先後
    交付各二十萬元，總計六十萬元予上訴人丙○○，均係以現
    金交付，伊均在場親見（見原審卷八五頁之言詞辯論筆錄）
    ；另證人即上訴人乙○○之母蘇芳菊亦於原審證稱：因其子
    即上訴人乙○○已向上訴人丙○○承租系爭不動產達年餘，
    且據聞附近將興建家樂福（大賣場），上訴人丙○○復有意
    出售系爭不動產，伊始代其子洽談並簽訂系爭不動產買賣契
    約書，買賣價金四百四十萬元，貸款三百八十萬元，除清償
    上訴人丙○○原先之貸款外，餘款一百四十三萬元已匯入上
    訴人丙○○帳戶，另於九十三年十一月二十三日、同年月二
    十五日及同年十二月二十八日各交付現金二十萬元予上訴人
    丙○○，付款地點在台北富邦銀行萬華分行，付款時代書亦
    在場，該六十萬元係由伊幫上訴人乙○○支付云云（見原審
    卷八六頁之言詞辯論筆錄）。惟查上訴人乙○○於九十四年
    一月十四日提供系爭不動產為擔保，向台北富邦銀行申辦房
    屋貸款三百五十萬元外，並於九十四年一月二十四日再向該
    行申辦貸款三十萬元，所核貸之款項均已於九十四年一月二
    十七日匯入上訴人乙○○設在該行之金融帳戶內。而上開貸
    款所得確有二百三十三萬二千七百二十元於九十四年一月二
    十七日用以代償上訴人丙○○先前向該銀行之抵押貸款（見
    原審卷一一四頁至一一五頁之台北富邦銀行八德分行函及上
    訴人乙○○之帳戶），尚餘一百四十三萬元固係由上訴人乙
    ○○於九十四年一月三十一日匯入上訴人丙○○設在台北富
    邦銀行士林分行之帳戶內（見原審卷八十頁、本院卷五二頁
    之上訴人乙○○帳戶、五六頁之丙○○帳戶、原審卷八一頁
    至八二頁之房屋貸款契約書、貸款契約書、一一四頁至一一
    五頁之台北富邦銀行八德分行九十四年九月九日北富銀八德
    字第0123號函覆上訴人乙○○之貸款情形、一四Ｏ頁至一四
    三頁之台北富邦銀行函及上訴人乙○○之貸款情形、一五三
    至一五四頁之台北富邦銀行函及上訴人乙○○之匯款一百四
    十三萬元予上訴人丙○○之對帳單），然依此計算，上訴人
    乙○○以貸款所得交付系爭不動產買賣價金尾款予上訴人丙
    ○○僅有三百七十六萬二千七百二十元（其計算式為：
    0000000 元＋0000000元＝0000000元），與彼等約定買賣價
    金尾款三百八十萬元（見原審卷七四頁、本院卷五十頁之不
    動產買賣收付款明細表），相差三萬七千二百八十元，顯有
    不符，且經本院先後函請台北富邦銀行士林分行查覆上訴人
    乙○○於九十四年一月三十一日匯入上訴人丙○○設在台北
    富邦銀行士林分行上開帳戶之一百四十三萬元，上訴人丙○
    ○於同日又自上開帳戶轉支一百四十五萬元，由上訴人丙○
    ○在該銀行長安東路分行櫃台辦理提領手續，及台北富邦銀
    行長安東路分行及萬華分行查覆上訴人丙○○於同日即提領
    一百四十五萬元，並將其中一百萬元再匯回該銀行萬華分行
    其女即上訴人乙○○之妻鄧瑜瑩（九十四年十一月二十五日
    改名鄧沛綺─見本院卷三七頁之戶籍謄本）之帳戶內，另二
    萬四千元匯至中央信託局板新分局李芳梅帳戶，尚餘四十二
    萬六千元領現（見本院卷一三Ｏ頁至一三二頁之台北富邦銀
    行士林分行覆函、一三五頁之一三七頁之台北富邦銀行長安
    東路分行覆函、一四四頁至一四八頁之台北富邦銀行萬華分
    行覆函暨鄧沛綺之帳戶明細），並為上訴人丙○○所自認（
    見本院卷一五Ｏ頁背面之言詞辯論筆錄）。雖上訴人丙○○
    抗辯伊因欠人會款，而借用伊女鄧沛綺之帳戶，伊並非要脫
    產云云，惟查上訴人丙○○本身既有帳戶，如非脫產，何須
    借用其女鄧沛綺之帳戶？況上訴人乙○○於九十四年一月三
    十一日匯入上訴人丙○○上開銀行帳戶一百四十三萬元後，
    上訴人丙○○於同日即將其中絕大部分之款項一百萬元匯回
    其女即上訴人乙○○之妻鄧沛綺帳戶內，顯見上訴人丙○○
    與上訴人乙○○間就系爭不動產之買賣，顯係通謀而為虛偽
    之意思表示。嗣上訴人乙○○於原審審理中之九十四年七月
    十三日，再將系爭不動產出售予不知情之原審共同被告盧錫
    全，並於同年八月二日辦畢所有權移轉登記（見原審卷一六
    五頁、一六六頁之土地及建物登記謄本、二Ｏ二頁至二一一
    頁之買賣契約書），致被上訴人不能請求塗銷該所有權移轉
    登記。準此，益見上訴人丙○○與其女婿即上訴人乙○○間
    就系爭不動產所為之買賣及移轉登記行為，全係為逃避債權
    人即被上訴人之強制執行，所為通謀虛偽意思表示，以達彼
    上訴人丙○○脫產之目的，共同侵害被上訴人債權，情至明
    顯。
六、按數人共同不法侵害他人之權利者，連帶負損害賠償責任，
    民法第一百八十五條第一項前段定有明文。被上訴人對上訴
    人丙○○既有一百零四萬元之互助會款債權，上訴人丙○○
    於將受強制執行之際，竟與其女婿即上訴人乙○○就系爭不
    動產為虛偽買賣，嗣再由上訴人乙○○再於原審審理中之九
    十四年七月十三日出售予不知情之原審共同被告盧錫全，並
    於同年八月二日辦畢所有權移轉登記，致被上訴人不能請求
    塗銷該所有權移轉登記，顯已共同侵害被上訴人之債權，已
    如上述。從而，被上訴人依據通謀虛偽意思表示及在本院變
    更共同侵權行為之法則，請求上訴人連帶給付一百零四萬元
    ，及自變更之訴狀繕本送達之翌日即九十五年七月二十八日
    起，至清償日止，按年息百分之五計算之利息，自屬應予准
    許。
七、至兩造其餘之攻擊或防禦方法及未經援用之證據，經本院斟
    酌後，認為均不足以影響本判決之結果，自無逐一詳予論駁
    之必要，併此敘明。
據上論結，本件被上訴人變更之訴為有理由，依民事訴訟法第八
十五條第二項，判決如主文。
中    華    民    國    95    年    12    月    19    日
                    民事第六庭
                        審判長法  官  林鄉誠
                              法  官  許紋華
                              法  官  楊豐卿
正本係照原本作成。
不得上訴。
中    華    民    國    95    年    12    月    19    日
                              書記官  殷丹妮


司法院資訊處製作；財團法人民間司法改革基金會備份。
